【裁判字號】    98,上更(一),164
【裁判日期】    981111
【裁判案由】    偽造有價證券等
【裁判全文】
臺灣高等法院刑事判決             98年度上更(一)字第164號
上  訴  人
即  被  告  甲○○
                    （現於臺灣臺北看守所羈押中）
選任辯護人  林明輝律師（扶助律師）
上列上訴人即被告因偽造有價證券等案件，不服臺灣臺北地方法
院九十六年度訴字第八一二號，中華民國九十七年七月二十三日
第一審判決（起訴案號：台灣台北地方法院檢察署九十五年度調
偵字第六十八號），提起上訴，經判決後，由最高法院第一次發
回更審，本院判決如下：
    主  文
原判決撤銷。
甲○○共同行使偽造私文書，足以生損害於他人，處有期徒刑壹
年捌月。未扣案之偽造「備用信用狀」、「確認狀」各壹份，均
沒收。
    事  實
一、甲○○初中肄業，於民國七十二年間赴英國擔任廚師工作，
    迄八十九年間返國，仍受僱擔任廚師工作，並無能力代他人
    申辦備用信用狀（Stand-by L/C，又稱擔保信用狀）；於九
    十二年六、七月間，結識自稱係新加坡商喜恩威公司（即
    CNA Engineers Pte Ltd，下稱ＣＮＡ公司）台灣分公司之
    總裁（總經理）陳慶庭、股東丙○○。甲○○、丙○○、陳
    慶庭及通曉英文之曾家雄（英國籍，西元一九五一年三月十
    二日生）共同基於意圖為自己不法所有及行使偽造私文書之
    犯意聯絡（丙○○部分經檢察官另案偵辦，陳慶庭部分應由
    檢察官另行偵辦），推由丙○○於九十八年九月二十八日至
    立漢公司，向立漢公司負責人乙○○佯稱奕康資訊香港有限
    公司（下稱奕康公司）與中國大陸地區珠海市人民政府合作
    廣珠鐵路工程建設業務，且CNA 公司擬承攬該工程，已洽妥
    甲○○代為申辦美國伯克萊銀行紐約分行備用信用狀給指定
    之接狀銀行日商三菱東京日聯銀行（UFJ BANK Ltd，下稱日
    聯銀行）新加坡分行，再由CNA 公司持備用信用狀向往來銀
    行融資，嗣貸得款項後，會先匯款至乙○○設於匯豐銀行新
    加坡分行之帳戶，除可償還丙○○、陳慶庭先前積欠立漢公
    司之款項，並願將設計工程交由立漢公司承攬，設計費為工
    程總價之百分之三．五，惟乙○○須先提供現金新臺幣（下
    同）三十萬元及總額三百二十萬元擔保票據，作為開狀擔保
    云云，致乙○○陷於錯誤，而與丙○○簽訂授權書，授權丙○○委託甲○○代辦備用信用狀。旋於同年月二十九日，甲○○、丙○○、陳慶庭及受甲○○、丙○○邀約、不知情之
    劉仲坤（原名劉次善）、李文彰（以上二人業經檢察官為不
    起訴處分確定），前往立漢公司，由甲○○與丙○○，在乙○○面前佯訂合作協議書，虛偽約定由甲○○提供正式之備
    用信用狀（美國伯克萊銀行紐約分行或同等級世界排名前百
    大、信用等級ＡＡ以上自由地區之銀行），於簽約後十日以
    內開出至丙○○指定之受益人帳戶（即日聯銀行新加坡分行
    ），額度為美金五百萬元，劉仲坤、李文彰則為見證人，乙○○更加確信為真，因陷於錯誤，將發票人為立漢公司，票
    載日均為九十二年十月十五日，金額分別為九十萬元、七十
    萬元、八十萬元、八十萬元之華南商業銀行龍江分行支票四
    紙（票號分別為ＪＣ0000000－ＪＣ0000000
    ），及現金三十萬元交予丙○○，丙○○則當場轉交予甲○○。甲○○旋將將其中面額七十萬元、八十萬元、八十萬元
    三紙支票交予劉仲坤，請劉仲坤代為調現，自己則持面額為
    九十萬元之支票對外調現，兩人約於二、三日內（即約於九
    十二年九月底至十月初某日）即調得全數款項，劉仲坤並將
    所調得之款項全數交給甲○○。甲○○、陳慶庭、丙○○、
    曾家雄一行人，詐得前開開財物後，為取信於乙○○，乃推
    由曾家雄於不詳時（九十二年十月二十二日前某日）、地，
    冒用英國巴克萊銀行（BARCLAYS BANK PLC） 名義，偽造內
    容為英國巴克萊銀行應International Trade and Finance
    （Intrafin UK）Ltd之申請，開立借款保證信用狀至日聯銀
    行新加坡分行，開狀日為西元二○○三年十月二十二日，其
    信用額度為五百萬元美金等語、性質上屬私文書之不可撤銷
    備用信用狀一份，由甲○○於九十二年十月二十二日傳真給
    陳慶庭，再由陳慶庭傳真給乙○○而行使之，足以生損害於
    英國巴克萊銀行及乙○○。甲○○等人為繼續取信於乙○○
    ，復委由曾家雄於不詳時（九十二年十一月三日前某日）、
    地，冒用英國巴克萊銀行名義，接續偽造確認上開備用信用
    狀已開立且合法生效之確認狀一紙，由甲○○於九十二年十
    一月三日傳真給陳慶庭，再由陳慶庭傳真給乙○○而接續行
    使之，亦足生損害於英國巴克萊銀行及乙○○。嗣因乙○○
    久未候得ＣＮＡ公司向銀行貸得款項，發覺有異，又因其前
    所交付之支票經他人持以追索，不甘損失，而具狀提出告訴
    。
二、案經乙○○訴由台灣台北地方法院檢察署檢察官偵查起訴。
    理  由
一、按刑事訴訟法有關傳聞法則及例外規定（第一百五十九條至
    一百五十九條之五），如條文已明定得為證據者（如第一百
    五十九條之一第一項），或依規定原則上有證據能力（如第
    一百五十九條之一第二項），但當事人未抗辯其有例外否定
    證據能力情形者，即無庸就其如何具有證據能力而為說明。
    又本院認定本件事實所引用之被告以外之人於審判外陳述，
    包括人證及文書證據等，並無證據證明係公務員違背法定程
    序所取得，且除辯護人爭執告訴乙○○於檢察事務官詢問時
    所為陳述之證據能力外（本院未引為認定事實之證據），檢
    察官、被告及辯護人對於本判決後引之各項人證及書證，均
    同意有證據能力，迄至言詞辯論終結前未再聲明異議。又該
    等證據，亦無刑事訴訟法第一百五十九條之四之顯有不可信
    之情況與不得作為證據之情形。本院審酌上開證據資料製作
    時之情況，尚無違法不當及證明力明顯過低之瑕疵，亦認為
    以之作為證據應屬適當，是依刑事訴訟法第一百五十九條至
    第一百五十九條之五規定，所引用之前開人證及文書證據，
    均有證據能力。
二、訊據被告甲○○直承有於九十二年九月二十九日偕同丙○○
    、劉仲坤等人與乙○○在立漢公司見面，並與丙○○簽訂合
    作協議書，由被告負責申辦備用信用狀，並由乙○○簽發面
    額總計三百二十萬元之支票數紙及現金三十萬元輾轉交被告
    收受，上開支票於數日後即全數調得款項並由被告取得，以
    及其有傳真卷附之備用信用狀及確認狀給陳慶庭轉交乙○○
    等情，惟矢口否認有上述詐欺及行使偽造私文書犯行，辯稱
    ：伊委託住在英國之友人曾家雄辦理本件備用信用狀，並將
    所取得款項全數透過銀樓匯至曾家雄設於香港之帳戶，供開
    狀之用，曾家雄取得本件備用信用狀及確認狀之後，傳真給
    伊，伊打電話告訴丙○○，丙○○叫伊把文件傳真給陳慶庭
    ，伊有請丙○○向接狀銀行即日聯銀行查明有否收到本件備
    用信用狀，翌日，丙○○致電伊稱日聯銀行已收到擔保信用
    狀；伊不知本件備用信用狀及確認狀係偽造，亦未詐騙乙○○云云。被告之辯護人則辯護以：被告並無能力偽造本件備
    用信用狀，且將所取得款項全數匯予曾家雄，實無涉犯本案
    之動機云云。
三、經查：
  (一)證人乙○○係址設台北市○○區○○路一段十九巷十八號立
    漢公司之負責人，立漢公司登記之營業項目為景觀工程、室
    內裝潢、新市鎮、新社區開發業、都市更新業、景觀、市內
    設計等業務，有立漢公司基本資料查詢可稽（九十四年度偵
    字第九六二號卷第六十九頁）；於九十一年間起，乙○○與
    自稱係新加坡商喜恩威公司（即ＣＮＡ）台北分公司總裁（
    總經理）陳慶庭、股東丙○○合作工程而有生意往來，九十
    二年九月二十八日，丙○○至立漢公司，告知立漢公司負責
    人即證人乙○○，陳慶庭有意承攬廣珠鐵路工程，及已洽妥
    被告代為申辦，由美國伯克萊銀行紐約分行為發狀銀行，開
    立供ＣＮＡ公司作為貸款擔保之備用信用狀，至指定之收狀
    銀行日聯銀行新加坡分行，以該信用狀向收狀銀行融資籌措
    工程保證金等語，邀證人乙○○合作，負責工程設計，設計
    費為工程總價之百分之三．五，並由證人乙○○先行提供現
    金三十萬元及總額三百二十萬元擔保票據，供支應開狀費用
    百分之十，於發狀銀行開立信用狀至指定之收狀銀行－日聯
    銀行新加坡分行後，由ＣＮＡ公司支付其餘百分之九十之開
    狀費用，於收狀銀行核撥融資貸款後，ＣＮＡ公司會先匯款
    至乙○○在匯豐銀行新加坡分行之帳戶，返還所先行支付之
    開狀費用及丙○○、陳慶庭積欠立漢公司之借款，乙○○遂
    簽立授權書，授權丙○○委託甲○○辦理有關美國伯克萊銀
    行紐約分行開立備用信用狀到收狀銀行日聯銀行新加坡分行
    事宜，及由立漢公司開立擔保票據總額三百二十萬元及現金
    三十萬元，作為開狀擔保，翌日（九十二年九月二十九日）
    ，被告與劉仲坤、丙○○、陳慶庭及李文彰，前往立漢公司
    ，由被告與丙○○，訂立合作協議書，約定被告提供正式之
    備用信用狀（美國伯克萊銀行紐約分行或同等級世界排名前
    百大、信用等級ＡＡ以上自由地區之銀行），於簽約後十日
    以內開出至丙○○指定之受益人帳戶（即日聯銀行新加坡分
    行），額度為美金五百萬元等，並由劉仲坤、李文彰在見證
    人處簽名見證，證人乙○○則將發票人為立漢公司，票載日
    均為九十二年十月十五日，金額分別為九十萬元、七十萬元
    、八十萬元、八十萬元之華南商業銀行龍江分行支票四紙（
    票號分別為ＪＣ0000000－ＪＣ0000000），
    及現金三十萬元交予丙○○，丙○○當場轉交予被告，被告
    將其中面額七十萬元、八十萬元、八十萬元三紙支票交予劉
    仲坤調換現金，自己則持面額為九十萬元之支票對外調現，
    兩人約於二、三日內（即約於九十二年九月底至十月初某日
    ）即調得全數款項，劉仲坤並將所調得之款項全數交給被告
    各情，已據證人乙○○、李文彰、劉仲坤、丙○○證述在卷
    （見調偵字第六十八號卷第一七五頁至第一七七頁、原審卷
    第一三八頁反面至第一三九頁、第一四四頁、第一四五頁、
    第一六三頁至第一六六頁、本院九十八年十月二十一日審判
    筆錄第三頁至第七頁），並為被告所不爭執，復有授權書、
    合作協議書、信用狀內容格式、支票影本四紙、廣珠鐵路建
    設項目意向書在卷可稽（同前偵查卷第二十二頁至第三十九
    頁、第五十一頁），此部分事實首堪認定。
  (二)證人乙○○在立漢公司，收受由陳慶廷所傳真之信用狀資料
    ，收受時間即是卷附信用狀資料傳真上登錄之傳真日期等情
    ，此已經證人乙○○陳明在卷（見原審卷第一六五頁反面、
    第一六六頁），並有被告於九十四年三月三日偵查時提出之
    信用狀資料傳真二紙（同前偵查卷第四十八頁、第四十九頁
    ）。被告表示該二紙信用狀資料是一份，其收到後，聯絡丙○○，丙○○要其傳真給陳慶庭，故其在台北市○○○路辦
    公室，同時將二紙信用狀資料傳真至台北市內湖區ＣＮＡ台
    北分公司給陳慶庭等情（見調偵字第六十八號卷第十八頁、
    第十九頁、原審卷第一三三頁、本院九十八年四月三十日準
    備程序筆錄第二頁、九十八年十月二十一日審判筆錄第十五
    頁、第十六頁）。惟觀諸上開二紙文件，簽發者（英國巴克
    萊銀行）及收受者（日聯銀行新加坡分行）固均相同，然簽
    發日期分別為西元二００三年十一月二十二日、同年十一月
    十三日，已有二十餘日之隔，且二者敘述內容非一，前者係
    擔保信用狀，後者則係確認上開信用狀已開立且合法生效（
    We are hereby comfirming you.…The SBLC is therefore
    legal and valid for your immediate action.）之確認狀
    ，上開二紙文件顯係二份商業文件甚明。又上開二紙文件之
    傳真日期分別為西元二００三年十月二十二日、同年十一月
    十三日，即各與簽發日期相同，參以被告於原審時供稱：其
    收到曾家雄傳真之stand-by L/C，當天晚上即傳真給陳慶庭
    等語（見原審卷第一二三頁），互核證人乙○○證稱：其收
    受文件之日期就是文件上載傳真日期之情（見原審卷第一六
    六頁），是被告先後於九十二年十月二十二日、同年十一月
    十三日收受上開擔保信用狀、確認狀，旋分別於收受當日傳
    真予陳慶庭，再轉傳真給乙○○而行使之事實，亦足認定。
    被告辯稱：上開二紙文件係同一份信用狀，其收齊上開二紙
    文件後，一次傳真給陳慶庭交付予乙○○云云，不足憑採。
  (三)被告另以不知本件備用信用狀及確認狀係偽造，亦未詐騙乙○○云云置辯，然而：
    (1)ＣＮＡ公司迄今未匯入任何款項至乙○○在匯豐銀行新加
      坡分行之帳戶一節，已據證人乙○○證述：「…（後來陳
      慶庭有無把錢貼現來還給你？）應該是沒有把錢貼現來，
      他告訴我這個信用狀他們貼不出錢來，至於為什麼我不知
      道…」等語在卷（見原審卷第一六五頁反面）；而前揭被
      告所提出傳真至立漢公司之「備用信用狀」及「確認狀」
      傳真影本，經檢察官檢送函請英商巴克萊銀行國際金融業
      務分行查明是否為該銀行開立之備用信用狀，經回覆：「
      敝分行於九十五年十一月十六日接獲英國總行法規遵循部
      門回覆之內部電子郵件，確認查證結果如下：該二紙擔
      信用狀並非敝行所開立，應為偽造之不法商業文書。該
      等偽造之備用信用狀所載述之所有關係人，均非敝行承作
      備用信用狀業務之客戶或交易相對人。」有英商巴克萊銀
      行台北分行九十五年十一月二十日二○○六〔巴〕字第○
      四六號函文在卷可考（見前引調偵卷第一一○頁）；又證
      人即日聯銀行台北分公司法務部副理葉淑娟及該分公司業
      務部代理副總吳美慧於檢察事務官詢問時均陳稱：「（信
      用狀之開立有無固定格式？或依各行庫而有不同？若係不
      同，格式係依開狀行之格式製作，或係依接狀行之格式製
      作？）此案為備用信用狀，並無固定格式，其格式乃由開
      狀行自行決定…（信用狀上有無一定需要記載之項目？為
      何？）一般商業信用狀須有貿易行為，必須有進出口商的
      憑證及單據始可以開立，信用狀上常有有關提單或商業發
      票之記載，但備用信用狀應擔保目的不同，並無一定需要
      記載之項目，開狀銀行僅需確認擔保開狀申請人之信用狀
      況或財務狀況足以償還其申請開狀之金額即可開立…（提
      示被告所出具之信用狀傳真，本件看起來是否為一般擔保
      信用狀之格式？）看起來類似，但無法確認其真偽…（該
      信用狀天期為何？）開狀日應該是二○○三年十月二十二
      日，信用狀內容並無明顯到期日，僅註明受益銀行若有求
      償事宜發生，求償文件必須於二○○四年十一月二十二日
      向開狀行提示…（若無進出口交易之事實，是否仍可以開
      立信用狀？方式為何？）一般商業信用狀需要有貿易行為
      ，但備用信用狀僅具保證性質，只是作為保證工具，至於
      它開狀原因有很多，開狀銀行於接受申請開狀時，並不要
      求開狀申請人，提出與交易有關之憑證…（是否能藉由開
      立備用信用狀之方式，由受益人取得信用狀，藉此向收狀
      行取得融資週轉之可能？）鈞署（台灣台北地方法院檢察
      署）所提供之備用信用狀傳真，其內容看似一個借款保證
      ，本件開狀行應開狀申請人International Trade and
      Finace（Intrafin UK）Ltd之申請，開立借款保證信用狀
      於UFJ新加坡分行，用於擔保UFJ新加坡分行對ＣＮＡ公司
      之貸款，貸款金額為五百萬美金…（若開狀申請人與受狀
      銀行方之借款人並無實際上之債權債務關係，開狀申請人
      是否有可能無條件為貸款人申請開狀？若開狀行之體質不
      佳，受益行是否願意接受其所開立之備用信用狀？）銀行
      方面無庸查核開狀申請人與借款人間是否真的有債權債務
      關係存在…本件業務係銀行業務往來，接狀行會自行評估
      開狀行之體質與評等，決定是否接受…一般開狀申請人可
      向開狀行申請核發信用狀影本，本件受益人是UFJ 新加坡
      ，故除開狀申請人外，第三人應無從取得信用狀影本」等
      語（見前引調偵卷第一○一頁至第一○三頁）。可知該傳
      真至立漢公司之「備用信用狀」、「確認狀」，係屬偽造
      之商業文件甚明。
    (2)被告辯稱有與劉仲坤籌措三百四十餘萬元，並一同透過銀
      樓匯至曾家雄所指定香港匯豐銀行帳戶以支付十萬元美金
      之開狀費用，委託曾家雄申辦備用信用狀一節，經原審隔
      離訊問被告及證人劉仲坤，被告供稱：「（十萬元美金是
      如何交付給曾加〈家〉雄？）到衡陽路某家銀樓（我忘記
      名字，現在已經倒了），將該筆款項匯入曾加雄提供一家
      位於香港的銀行的帳號（哪家銀行我忘記了，不知道是渣
      打還是匯豐）。」、「（為何要透過地下通匯管道匯到香
      港去？）因為比較快。（有無取得任何的收據？）沒有；
      （你如何確認你的錢有匯入銀行？）因為之前我在這家銀
      樓有多次匯款，信用還不錯；（匯款當時有其他人在場嗎
      ？）劉仲坤；（為何他會陪同你去匯款？）因為他幫丙○○調得的二百三十萬元，他要監視我有無把錢匯出去。」
      、「（你透過銀樓匯款，銀樓跟你收多少費用？）不曉得
      。」、「（你當天如何跟劉仲坤約定到銀樓見面的？）我
      忘記是我打電話給他還是他打電話給我，他說他二百三十
      萬元已經調得，於是我跟他約定在衡陽路土地銀行前碰面
      ，是我帶他去該銀樓。劉仲坤是騎摩托車過來，我是開車
      在那邊等他，我們二個人一起走過去該家銀樓，因為該家
      銀樓是在土地銀行的右斜對面，過馬路就到了，銀樓就在
      衡陽路上，銀樓是在一樓，那個老闆娘只是跟銀樓租一小
      塊地方來做通匯業務，那個老闆娘並非銀樓的老闆娘。」
      、「（你交付的三百四十幾萬台幣，是否有二百三十萬元
      是劉仲坤拿出來的？）是的。」、「（你匯款到香港銀行
      帳戶，那個帳號是誰給你的？）曾加〈家〉雄。（匯款戶
      名是什麼？）不是曾加〈家〉雄，但名字我忘記了，好像
      是曾加〈家〉雄香港朋友，是個人帳戶不是公司帳戶；（
      曾加〈家〉雄有無告訴你匯款帳戶戶名那個人跟他是何人
      關係？）沒有。」等語（見原審卷第一三四頁至第一三七
      頁），而證人劉仲坤則證稱：「（你收到二百多萬元的支
      票你如何處理？）全部拿去跟別人調錢；（你總共調得多
      少錢？）二百多萬元，我忘記了，就是跟支票面額相同的
      錢；（是否記得何時將支票換得現金？）好像是簽完約2
      天之內就將錢交給被告；（是否知道你調得的錢後來如何
      處理？）我調到錢之後不知道是第二天還是第三天，我有
      跟被告聯絡（我不記得是我打電話給他，還是他打電話給
      我），被告跟我說一百多萬元他調到了，問我錢調到了沒
      有，我說有，於是當天我跟甲○○約在中山北路或是天母
      附近見面，我把錢交給甲○○，我並問甲○○錢要怎麼匯
      出去，他跟我說要帶我去衡陽路，說有一個小姐是專門在
      做外匯，於是我們二個人就一起從中山北路或是天母由他
      開車載我到衡陽路該做外匯的小姐那邊，那個地方看起來
      是一家銀樓（我不記得該銀樓的名字），被告就拿我調得
      的錢及乙○○之前給的三十萬元及被告自己調得九十萬元
      ，就把錢交給那個小姐，並拿一個帳號給那個小姐，請那
      個小姐把錢匯到香港去（至於匯到香港哪個帳戶我沒有注
      意，所以我不知道），我不曉得辦理這次匯款那個小姐收
      多少費用；（是否知道香港帳號的戶名為何人？）我不知
      道，但是我有問他匯錢要給誰，他說是一位姓曾的；（你
      們把錢交給那位小姐匯款之後，那位小姐有無給你們什麼
      單據或收據？）都沒有；（你怎麼確認錢真的有匯款到香
      港去？）我沒有辦法確認，我只是去看匯款的過程。」、
      「（方才提到你與被告匯款是到衡陽路去？）是在衡陽路
      巷子裡面，銀樓店面並不在衡陽路上，而是在衡陽路巷子
      裡面。」等語（見原審卷第一三九頁），比對被告之陳述
      及證人劉仲坤之證述可知，就兩人於匯款當天究係如何見
      面、使用之交通工具、銀樓之地點等，所述均有出入，何
      況所匯三百四十餘萬元款項數額非小，又非自己之錢財，
      加以委由非法之地下金融銀樓業者匯款，為免日後發生糾
      紛，及避免損失、釐清責任，衡情會索取匯款單據或收據
      才是，被告卻稱未取得任何收據等語，所辯上開匯款乙節
      ，要與常情相悖，已難遽信。被告之辯護人於九十七年十
      一月十一日具狀聲請對被告具保停止羈押，提出經駐英台
      北代表處認證之曾家雄英國護照、香港永久性居民身分證
      及書面聲明，雖依該書面聲明記載：「1.本人確曾於二○○三年十月，受甲○○先生經本人委託Mr.Y.M.Wong 申請
      備用信用狀。2.甲○○先生也依指示匯款至香港匯豐銀行
      。同年十月亦有乙筆約十萬元美金，但因時隔已久不能肯
      定。3.本人確認當時ＦＡＸ證件送給甲○○先生，也於當
      時確認交易完畢。」有英國護照、香港永久性居民身分證
      、聲明書及認證文件可稽，惟證人曾家雄仍未提出款項匯
      入證明或其他資料供查證，且以身體狀況不適遠行，不願
      到庭接受本院審理調查，其上開有關受託申請備用信狀及
      匯至香港匯豐銀行帳戶十萬元美金之陳述，尚不足以證明
      即係本件被告與丙○○簽訂合作協議書所指之備用信用狀
      及開狀費用。又倘被告係正當合法行事，自應循金融機構
      匯款，何以捨此弗由，卻另覓非法地下金融之銀樓匯款，
      使資金流向不易追查，益徵其有不法之意圖。
    (3)被告之辯護人提出之九十八年四月三十日刑事準備狀，聲
      請向香港匯豐銀行函查該書狀所之帳戶有無一筆十萬元美
      金匯入記錄云云，而經本院上訴審函請香港商香港上海匯
      豐銀行股份有限公司、行政院大陸委員會委請香港事務局
      及內政部警政署委請香港司法單位協助查詢。匯豐銀行回
      覆「囿於香港法令，非本行於台灣地區之各分行業務權限
      內所能知悉，建請透過國際司途徑協查」；行政院大陸委
      員會香港事務局回覆「台灣在香港並沒有司法行使權，根
      據香港之私隱條例及在未有客戶之指示下，匯豐銀行未能
      提供所需之戶口資料」；內政部警政署回覆「香港警務處
      回函略以，因我方先前提供之甲○○刑事判決書中，並未
      提及所要求協查之香港上海匯豐銀行帳戶，故請我方提供
      該三個香港上海匯豐銀行帳戶涉案詳情，俾便協處。」，
      有匯豐銀行九十七年九月十五日（九七）港匯銀（總）字
      第六六四五號函、行政院大陸委員會香港事務局九十七年
      十月二日（九七）港局商字第○五五六號書函、內政部警
      政署九十七年十二月二十二日警署刑偵字第０九七０００
      六七三四號函及附件可稽（見本院上訴審卷第六十六頁、
      第七十頁、第七十一頁、第九十八頁、第九十九頁）。再
      參以被告之辯護人亦稱無法釋明該等帳戶確屬「曾家雄」
      所有等語（見本院九十八年七月二十七日準備程序筆錄第
      二頁），無從補正內政部警政署前開回函之要求，囿於我
      國在香港並沒有司法調查權，辯護人所聲請調查之證據顯
      屬不能調查。再者，刑事訴訟法所稱依法應於審判期日調
      查之證據，係指與待證事實有重要關係，在客觀上顯有調
      查必要性之證據而言，故其範圍並非漫無限制，必其證據
      與判斷待證事實之有無，具有關連性，得據以推翻原判決
      所確認之事實，而為不同之認定，若僅係枝節性問題，或
      所證明之事項已臻明瞭，當事人聲請調查之證據，僅在延
      滯訴訟，甚或就同一證據再度聲請調查，自均欠缺其調查
      之必要性，法院未依聲請為無益之調查，皆無違法之可言
      。被告既稱本件「備用信用狀」、「確認狀」係來自曾家
      雄，而該二件文件業經證實係偽造，已如前述，則曾家雄
      顯係參與本件犯罪之一員甚明，縱然被告有匯款至曾家雄
      所提供之國外帳戶之事實，亦屬共犯間搬移、分配贓物之
      舉，不足資為有利於被告之認定，亦無再調查必要。
  (四)被告係初中肄業，於七十二年間赴英國擔任廚師工作，迄八
    十九年間返國，仍受僱擔任廚師工作，九十二年九月二十九
    日至立漢公司與丙○○簽訂合作協議書，提供美國伯克萊銀
    行紐約分行備用信用狀時，並無工作等情，已據被告供明在
    卷（見偵字第九六二號卷第四十六頁、原審卷第一三五頁、
    第二三四頁反面），於九十四年三月三日偵查時，經檢察事
    務官提示被告當庭提出之備用信用狀、確認狀傳真影本（偵
    查卷第四十八頁、第四十九頁），詢問被告：「可否指出開
    狀人或開狀公司？」，被告回答：「我無法指出來…我不知
    道開Ｌ／Ｃ需具備何資格…我知道我有英國朋友可以開…」
    （偵查卷第四十六頁），復於本院準備程序時供稱：「因為
    我不懂英文，備用信用狀是英國方面傳真給我…。」之情（
    見本院九十八年四月三十日準備程序筆錄第二頁）。足證被
    告確實不諳英文，亦無信用狀之專業知識，本身並無能力向
    任何信用狀開狀銀行申請開立信用狀，然被告與丙○○，卻
    前往立漢公司，在乙○○面前簽訂合作協議書，主張可提供
    美國伯克萊銀行紐約分行備用信用狀，及將偽造信用狀傳真
    交予陳慶庭傳真至立漢公司交予乙○○，均係誆騙乙○○，
    是其主觀上有意圖為自己不法所有之詐欺犯意，客觀上有施
    詐術之行為至明。又以本件之商業文件內容複雜、具專業性
    ，倘非與熟諳英文、信用狀實務之人共同偽造，以被告之智
    識程度，尚難獨立完成偽造行為，佐以被告供稱係委由居住
    在英國之成年人曾家雄申辦本件信用狀，可見被告係與曾家
    雄共同偽造本件「備用信用狀」、「確認狀」無誤。另外，
    本案「備用信用狀」之申辦，係由陳慶庭、丙○○向乙○○
    提議，並由陳慶庭將上開偽造之「備用信用狀」、「確認狀
    」傳真給乙○○，業經本院認定如上述，被告與陳慶庭、丙○○、曾家雄，就前揭詐欺、行使偽造私文書犯行，顯然有
    犯意聯絡與行為分擔。
  (五)至於：
    (1)被告辯稱受託開立之備用信用狀確實有發狀至指定之收狀
      銀行，並經陳慶庭向日聯銀行新加坡分行確認後，有舉辦
      慶功宴云云，此固與證人劉仲坤、李文彰於九十七年二月
      二十二日原審審理時證述之情節相符（見原審卷第一四○
      頁、第一四四頁反面），惟如前所述，本件被告交予陳慶
      庭傳真至立漢公司之備用信用狀係偽造，若如被告所述真
      實，丙○○有向日聯銀行新加坡分行查證，則查證之結果
      應係並未收到，丙○○如何會向被告稱已經收到？又如何
      會因為申辦備用信用狀成功而舉辦慶功宴？足見被告所稱
      開立信用狀成功，其等有舉辦慶慶功宴之詞，並不實在。
      另證人李文彰於九十七年二月二十二日原審審理時雖證述
      ：「（是否知道後來備用信用狀…有開出來？）我應該是
      聽丙○○說ＰＥＴＥＲ陳（即喜恩威公司負責人）有拿一
      張從英國銀行那邊發到新加坡喜恩威公司的銀行的文件…
      」（見原審卷第一四四頁反面），證人李文彰上開所證係
      轉述他人見聞，而非自己見聞之事實，屬於典型之傳聞證
      據，且由證人李文彰證稱：「…（提示偵查卷第四十八頁
      、第四十九頁備用信用狀，有無看過這份備用信用狀？）
      忘記了…」（見原審卷第一四四頁反面），自無從因此而
      證實該「英國銀行那邊發到新加坡ＣＮＡ公司的銀行文件
      」即係備用信用狀，是證人李文彰上開所證，並無法使本
      院為有利於被告之認定。
    (2)被告之辯護人辯護稱：被告本身不諳英文，復無銀行專業
      背景，根本不可能製作出系爭備用信用狀云云，惟被告既
      與陳慶庭、丙○○、曾家雄係屬共犯關係，本無須由被告
      自行偽造，也不會因為並非由被告偽造，而解免被告偽造
      文書、詐欺之罪責。又辯護人辯護稱：乙○○應該有所查
      證，才會一直到九十三年一月間仍同意劉仲坤換票，且乙○○在偵查中已表示其未受被告詐欺云云，惟據證人乙○○於九十七年四月二日原審審理時證稱：「…因為票據是
      我們公司開的，如果我不換票的話，公司會跳票，現金部
      分是我用現金把票換回來，不然會跳票…在士林調解庭時
      ，被告跟我說他也是被丙○○騙，他希望跟我合作一起去
      把丙○○、陳慶庭找出來，被告說劉仲坤是幫他兌現票的
      人，跟這件事情無關，我知道李文彰本來對這件事情也沒
      有關係，只是單純跑腿聯絡事情而已，所以我那時候才說
      要對這三人撤回告訴…（你在偵查庭撤回被告三人告訴之
      時，是否知道信用狀是偽造的？）我不知道…是後來開庭
      時，檢察官跟我說是偽造的，我才知道…」（原審卷第一
      六六頁反面、第一六七頁），所陳合乎事理，由於證人乙○○係於九十五年六月二十日偵查時表示要對被告、劉仲
      坤、李文彰撤回告訴（調偵卷第七十三頁），是在英商巴
      克萊銀行於九十五年十一月二十日回覆檢察官所查證卷附
      「備用信用狀」確屬偽造之前（調偵卷第一一○頁），且
      證人乙○○並不具有法律專業素養，難認有何精準判斷被
      告是否涉犯偽造文書、詐欺等犯行之能力，是證人乙○○
      於偵查中一度表示要對被告撤回告訴，自不影響本院之判
      斷。辯護人另以：被告將所取得款項全數匯予曾家雄，實
      無涉犯本案之動機云云，惟被告所謂將取得款項全數匯予
      曾家雄提供之帳戶，並無實據，且曾家雄既係本件共同正
      犯，業經本院認定如前，被告將詐得款項交付予共犯之一
      ，乃屬贓物之搬移、分配，不足作為有利於被告之推論。
  (六)綜上所述，被告上開所辯，均不足採信。本件事證明確，被
    告之犯行堪以認定。
三、新舊法比較：
    被告行為後，刑法已於九十五年七月一日修正公布施行，修
    正後第二條第一項規定：「行為後法律有變更者，適用行為
    時之法律。但行為後之法律有利於行為人者，適用最有利於
    行為人之法律。」此項修正乃為符合刑法第一條罪刑法定主
    義之要求，貫徹法律禁止溯及既往原則，屬規範行為後法律
    變更所生新舊法律比較適用之準據法，應逕適用修正後刑法
    第二條決定新舊法之適用，先予敘明。又關於刑法修正後之
    新舊法比較，應就罪刑有關之一切情形，綜其全部罪刑之結
    果而為比較（最高法院九十五年度第八次刑庭會議決議參照
    ）。茲就本件情形，分別比較如下：
  (一)依修正後刑法施行法第一條之一：「中華民國九十四年一月
    七日刑法修正施行後，刑法分則編所定罰金之貨幣單位為新
    臺幣」「九十四年一月七日刑法修正時，刑法分則編未修正
    之條文定有罰金者，自九十四年一月七日刑法修正施行後，
    就其所定數額提高為三十倍。但七十二年六月二十六日至九
    十四年一月七日新增或修正之條文，就其所定數額提高為三
    倍」，修正前後關於罰金之金額雖無不同。惟修正前刑法第
    三十三條第五款原規定：「罰金：一元以上」，修正後規定
    ：「罰金：新臺幣一千元以上，以百元計算之」，業將科處
    罰金之最低額提高至新臺幣一千以上，則修正前之規定對於
    行為人較為有利。故對於本件被告所犯詐欺罪部分，應依被
    告行為時刑法第三十三條第五款規定較有利於被告。
  (二)刑法第二十八條關於成立共同正犯之標準，將原來共同正犯
    之共同「實施」犯罪，改為共同「實行」犯罪，剔除完全未
    參與犯罪相關行為之「實行」的「陰謀共同正犯」及「預備
    共同正犯」，是修正後之共同正犯之可罰性要件之範圍業已
    有限縮。本件被告有共同正犯情形之行為者，並非屬「陰謀
    共同正犯」或「預備共同正犯」類型，比較結果，不論依新
    法或舊法，均應構成共同正犯，上述刑法第二十八條之修正
    內容，對於被告並無「有利或不利」之影響。
  (三)修正後之刑法已刪除第五十五條關於牽連犯之規定，被告所
    犯之數罪間，如有方法結果之牽連關係，依修正前即行為時
    之規定，應從一重論罪；然修正後之刑法既已刪除牽連犯之
    規定，則所犯上述各罪應依數罪併罰之規定分論併罰。比較
    新舊法之規定，自以適用修正前牽連犯之規定較有利於被告
    。
  (四)綜上法律修正前後之比較，揆諸前揭說明，及修正後刑法第
    二條第一項之「從舊從輕」原則，爰依上述綜合比較結果，
    均適用最有利於被告之修正前法律。
四、按備用信用狀乃為保證金錢借貸或預付款，於到期日或違約
    時，或某事件發生或不發生時的付款義務，並不以清償交易
    價款為目的，而係以貸款融資或保證債務為目的所開發之信
    用狀，則備用信用狀本身並非表彰具有財產價值私權之證券
    ，或如證券交易法規定一般大眾投資標的之有價證券，僅係
    銀行簽發用以保證某項事務之擔保函而已，其性質應屬一般
    私文書。故核被告所為，係犯修正前刑法第三百三十九條第
    一項之詐欺取財罪、第二百十六條、第二百十條行使偽造私
    文書罪。就偽造備用信用狀部分，檢察官認被告係犯刑法第
    二百零一條第二項行使偽造有價證券罪（原審蒞庭檢察官認
    係涉犯刑法第二百零一條第一項偽造有價證券罪），尚有未
    洽，惟其社會基本事實相同，爰變更起訴法條，並已當庭告
    知被告涉犯行使偽造私文書罪名。而被告與陳慶庭、丙○○
    、曾家雄，就上開各犯行，有犯意之聯絡及行為之分擔，均
    為共同正犯。偽造「備用信用狀」、「確認狀」之低度行為
    ，各為行使偽造私文書之高度行為所吸收，均不另論罪。又
    被告與陳慶庭等人先後於九十二年十月二十二日、同年十一
    月十三日先後行使本件「備用信用狀」、「確認狀」之行為
    ，所冒用之被害人相同，係利用同一犯罪機會，基於獲取不
    法所有之單一犯罪目的，且犯罪時間、行為均具密接性與連
    貫性，難以個別區分，為接續犯，應論以一行使偽造私文書
    罪。又被告所犯詐欺罪、偽造私文書罪，有方法、目的之牽
    連關係，應依修正前刑法第五十五條之規定，從一重依行使
    偽造公文書罪名處斷。
五、原審對被告論罪科刑，固非無見。惟查，(一)本件係由被告與
    陳慶庭、丙○○、曾家雄，基於犯意聯絡與行為分擔，共同
    為事實欄一所示之詐欺、行使偽造私文書行為，已詳如前述
    ，原審認係被告與陳慶庭、丙○○為前述詐欺、行使偽造私
    文書行為，即有未洽。(二)被告等人係偽造、行使「備用信用
    狀」及「確認狀」二份文書，原審僅認定「備用信用狀」一
    份文書，亦有疏漏。被告上訴意旨猶執前詞否認犯行，並無
    可採，因原審判決既有上述可議之處，要屬無可維持，應予
    撤銷改判。爰審酌被告在本案之前無犯罪紀錄，此有本院被
    告前案紀錄表附卷可查，素行尚可；惟被告正值壯年，卻不
    思以正途賺取財物，竟以國際金融操作為幌子，以偽造備用
    信用狀、確認狀訛詐乙○○，致乙○○受有相當之財物損失
    ，且迄仍未與乙○○和解，其所造成之損害不可謂不大；犯
    後又矢口否認犯行，且一度潛逃至大陸地區，意欲規避刑責
    ，幸經大陸地區邊防武警於被告上岸後立即查獲，並予以遣
    返（所涉違反入出國及移民法案件，經福建連江地方法院於
    九十七年六月二十五日判處有期徒刑五月，如易科罰金以新
    台幣一千元折算一日確定，有福建連江地方法院九十七年度
    簡字第十一號判決可稽，見原審卷第二二二頁），態度不佳
    等一切情狀，量處有期徒刑一年八月。未扣案之偽造「備用
    信用狀」、「確認狀」，為被告及共犯所有供犯罪所用之物
    ，無證據證明已經滅失，依修正前刑法第三十八條第一項第
    二款規定宣告沒收。被告所犯本件犯行，犯罪時間雖係在九
    十六年四月二十四日以前，惟被告經本院判處有期徒刑一年
    八月，已逾有期徒刑一年六月，依中華民國九十六年罪犯減
    刑條例第三條第一項第十五款規定，刑法第三百三十九條第
    一項詐欺取財罪並不在減刑之範圍之內，而裁判上一罪，如
    其中一部分為不予減刑之罪，則其據以處罰之他罪，雖非同
    條列舉之罪名，亦應不予減刑（司法院院解字第三四五四號
    、第三六六一號解釋意旨參照）。是被告上開宣告刑，依法
    自不得減刑，併此敘明。
據上論斷，應依刑事訴訟法第三百六十九條第一項前段、第三百
六十四條、第二百九十九條第一項前段、第三百條，刑法第二條
第一項前段、第二百十六條、第二百十條、第三百三十九條第一
項、第三十八條第一項第二款，修正前刑法第二十八條、第五十
五條（牽連犯），刑法施行法第一條之一，判決如主文。
本案經檢察官賴正聲到庭執行職務。
中    華    民    國    98    年    11    月    11    日
                  刑事第九庭審判長法  官  周盈文
                                  法  官  詹駿鴻
                                  法  官  何信慶
以上正本證明與原本無異。
如不服本判決，應於收受送達後10日內向本院提出上訴書狀，其
未敘述上訴之理由者並得於提起上訴後10日內向本院補提理由書
（均須按他造當事人之人數附繕本）「切勿逕送上級法院」。
                                  書記官  王泰元
中    華    民    國    98    年    11    月    17    日
附錄：本案論罪科刑法條全文
中華民國刑法第216條
（行使偽造變造或登載不實之文書罪）
行使第210條至第215條之文書者，依偽造、變造文書或登載不實
事項或使登載不實事項之規定處斷。
中華民國刑法第210條
（偽造變造私文書罪）
偽造、變造私文書，足以生損害於公眾或他人者，處5 年以下有
期徒刑。
中華民國刑法第339條
（普通詐欺罪）
意圖為自己或第三人不法之所有，以詐術使人將本人或第三人之
物交付者，處5年以下有期徒刑、拘役或科或併科1千元以下罰金
。
以前項方法得財產上不法之利益或使第三人得之者，亦同。
前二項之未遂犯罰之。


司法院資訊處製作；財團法人民間司法改革基金會備份。
